【裁判字號】    97,上,910
【裁判日期】    980714
【裁判案由】    遷讓房屋等
【裁判全文】
臺灣高等法院民事判決                   97年度上字第910號
上    訴    人
即附帶被上訴人  興國航空貨運承攬股份有限公司
法 定 代 理 人  甲○○
上    訴    人
即附帶被上訴人  丙○○
上    訴    人  中國聯合運通有限公司
法 定 代 理 人  甲○○
上    訴    人  立大航空貨運承攬股份有限公司
                中國立吉科技股份有限公司
                慶達國際快捷有限公司
共同法定代理人  丙○○
上    訴    人  立吉航空貨運承攬股份有限公司
法 定 代 理 人  乙○○
上 七 人 共 同
訴 訟 代 理 人  陳殷朔律師
                丁○○
被  上  訴  人
即  附帶上訴人  戊○○
訴 訟 代 理 人  徐秀鳳律師
上列當事人間請求遷讓房屋等事件，上訴人對於中華民國97年5
月8日臺灣臺北地方法院96年度訴字第2858號第一審判決提起上
訴，被上訴人並為部分附帶上訴，本院於98年6月30日言詞辯論
終結，判決如下：
    主      文
原判決關於命上訴人應將坐落如附件土地複丈成果圖所示Ｃ部分
之建物（面積五十八點九一平方公尺）騰空遷讓返還予被上訴人
，暨該部分假執行之宣告，並訴訟費用之裁判（除確定部分外）
均廢棄。
上廢棄部分，被上訴人在第一審之訴及假執行之聲請均駁回。
上訴人其餘上訴及被上訴人之附帶上訴均駁回。
第一、二審訴訟費用（除確定部分外）關於上訴部分，由上訴人
負擔五分之三，餘由被上訴人負擔。關於附帶上訴部分，由被上
訴人負擔。
    事實及理由
一、按解散之公司除因合併、分割或破產而解散外，應行清算。
    解散之公司，於清算範圍內，視為尚未解散。公司法第24、
    25條分別定有明文。是公司解散後，應進行清算程序，在清
    算完結前，法人之人格於清算範圍內，仍然存續，必須待清
    算完結後，公司之人格始得歸於消滅，不因清算人怠於進行
    清算程序而異。最高法院76年度台上字第1275號、78年度台
    上字第1732號裁判要旨參照。查上訴人中國立吉科技股份有
    限公司（下稱中國立吉公司）股東臨時會於民國97年9月20
    日決議解散，並選任丙○○為清算人，復經臺北市政府准予
    解散登記，惟迄未向臺北地方法院聲報清算人等情，有臺北
    市政府97年10月3日府產業商字第09789887500號函、中國立
    吉公司股東名簿、股東臨時會議事錄及臺北地方法院97年11
    月25日北隆民科明字第0970012815號函等件可稽（見本院卷
    第46、72至74、98頁），亦據本院調閱中國立吉公司登記卷
    查明無誤（見本院卷第124-1至124-9頁），依上開說明，中
    國立吉公司已經解算，並選任丙○○為清算人，縱令丙○○
    怠於進行清算程序，惟在清算完結前，其法人格於清算範圍
    內，仍然存續，爰列丙○○為中國立吉公司之法定代理人。
二、被上訴人即附帶上訴人戊○○主張：伊於92年5月2日與上訴
    人即附帶被上訴人興國航空貨運承攬股份有限公司（下稱興
    國公司）簽訂租賃契約書（下稱第一份租約），將所有坐落
    臺北市○○區○○段1小段309、310、311地號土地（下稱系
    爭土地）及其上門牌號碼臺北市○○區○○街99號房屋，連
    同未為保存登記之鐵皮屋2棟（以下依序簡稱系爭房屋、鐵
    皮屋）出租予興國公司，租期自92年6月2日起至95年6月1日
    止，租金每月新臺幣（下同）20萬元，押租金100萬元。嗣
    伊與上訴人即附帶被上訴人丙○○於95年5月10日另簽訂特
    約條款（下稱系爭特約條款），約定租期自92年6月2日起至
    98年6月1日止，丙○○則應給付伊1,300萬元之押租保證金
    ，惟丙○○未能依約履行，故雙方合意解除系爭特約條款，
    並於95年5月15日簽訂租賃契約書（下稱第二份租約），以
    取代第一份租約，租期仍至95年6月1日止，第一份租約則經
    解除；倘仍認系爭特約條款為有效，伊則以丙○○違約而解
    除之。嗣租期屆至，伊不願再續約，乃通知興國公司及丙○
    ○遷讓返還系爭房屋，詎丙○○未予置理，逕於95年9月21
    日及同年11月29日各匯入40萬元至伊帳戶，伊再於95年12月
    22日通知興國公司法定代理人丙○○立即遷讓房屋，並簽發
    面額80萬元之即期支票退還，丙○○已無繼續占有之合法權
    源，伊自得依第二份租約第6條及民法第767條前段規定請求
    丙○○返還租賃物。因系爭房屋之承租人為丙○○，興國公
    司及其餘上訴人立大航空貨運承攬股份有限公司、中國聯合
    運通有限公司、中國立吉科技股份有限公司、慶達國際快捷
    有限公司及立吉航空貨運承攬股份有限公司（以下依序簡稱
    立大公司、中國聯合公司、中國立吉公司、慶達公司及立吉
    航空公司，合稱立大等5公司，與興國公司、丙○○合稱丙
    ○○等7人）未經伊同意而占有使用系爭房屋，均屬無權占
    有，亦應返還該屋。另如原判決附件土地複丈成果圖（下稱
    附圖）所示編號A、A+B及C部分之增建物（以下依序簡稱系
    爭A、A+B、C建物，合稱系爭增建物），並非伊所興建，丙
    ○○等7人應將系爭增建物拆除，將所占土地返還伊。又依
    第二份租約第6條約定，丙○○於租期屆滿，而未即時遷讓
    交還房屋時，伊每月得向丙○○請求按照租金5倍計算之違
    約金即100萬元至遷讓完了之日止，伊願退讓只請求每月40
    萬元之違約金，自95年6月2日起至96年1月1日共7個月，違
    約金合計280萬元，以興國公司原所付押租金100萬元抵扣後
    ，丙○○尚應給付伊違約金180萬元，並應自96年1月2日起
    至遷讓系爭房屋之日止按月給付伊40萬元。爰求為判命：(一)
    丙○○等7人應將系爭房屋遷讓返還伊，並將系爭增建物拆
    除，將所占土地返還伊。(二)丙○○應給付伊180萬元，並自
    96年1月2日起至遷讓返還系爭房屋之日止，按月給付伊40
    萬元等語（未繫屬本院部分，不予另贅）。
三、丙○○等7人則以：丙○○於95年5月15日與戊○○簽訂第二
    份租約及系爭特約條款，約定租期至98年6月1日止，丙○○
    並於95年7月17日依系爭特約條款之約定，支付1,200萬元之
    押租保證金（下稱系爭押租金）予戊○○，另100萬元則以
    興國公司已付之100萬元押租保證金扣抵，故系爭特約條款
    自屬有效，丙○○占有使用系爭房屋自有合法權源，且因丙
    ○○為立大公司、中國立吉公司、慶達公司之負責人，上開
    三家公司復與興國、中國聯合公司、立吉航空公司為關係企
    業，丙○○遂同意上開六家公司無償使用系爭房屋，是戊○
    ○主張伊等無權占有系爭房屋非實。又系爭A、A+B建物乃伊
    等取得戊○○同意後建造，且已與系爭房屋發生附合之效果
    ，另系爭C建物為丙○○承租時已存在之棚架樣式，並非伊
    等拆除重建之物，所有權屬戊○○所有，戊○○自不得請求
    伊等拆除系爭增建物及給付不當得利等語為辯。
四、原審為戊○○部分勝訴之判決，即判命丙○○等7人應將系
    爭房屋及增建物騰空遷讓返還予戊○○；丙○○應給付戊○
    ○180萬元本息，及自96年1月2日起至騰空遷讓返還上開建
    物之日止，按月給付戊○○40萬元；並駁回戊○○其餘之訴
    。丙○○等7人就其敗訴部分提起上訴，戊○○除關於拆除
    系爭A、A+B建物敗訴部分外，就其餘敗訴部分（包含請求丙
    ○○等7人拆除系爭C建物、返還系爭增建物所占土地、興國
    公司及立大等5公司連帶給付180萬元本息及自96年1月2日起
    按月給付40萬元、丙○○賠償534,600元本息等項）未提起
    上訴而告確定（見本院卷第54頁）。丙○○等7人之上訴聲
    明為：
    (一)原判決不利於丙○○等7人部分廢棄。
    (二)上廢棄部分，戊○○在第一審之訴及假執行之聲請均駁回
      。
    戊○○則答辯聲明為：丙○○等7人之上訴均駁回。並就請
    求興國公司、丙○○拆除系爭A、A+B建物敗訴部分提起附帶
    上訴，其聲明為：
    (一)原判決關於駁回戊○○後開第二項之訴及假執行之聲請部
      分均廢棄。
    (二)興國公司、丙○○應將系爭A、A+B建物拆除。
    (三)願供擔保，請准宣告假執行。
    興國公司、丙○○就附帶上訴部分之答辯聲明為：
    (一)駁回附帶上訴。
    (二)如受不利之判決，願供擔保免為假執行。
五、兩造不爭執之事實：
    (一)依興國公司91年5月1日營利事業登記證記載，其負責人為
      甲○○，該公司94年12月13日最後核准變更日期之公司基
      本資料查詢，其代表人姓名為甲○○，而丙○○與甲○○
      為父子關係（見原審卷第62、68、84頁，興國公司公司基
      本資料查詢明細、甲○○戶籍謄本、營利事業登記證）。
    (二)戊○○先於92年5月2日與興國公司簽訂第一份租約，約定
      租賃物為系爭土地、房屋及鐵皮屋，租期自92年6月2日起
      至95年6月1日，每月租金20萬元，押租金100萬元；復於
      95年5月10日與丙○○簽訂系爭特約條款，約定租期自92
      年6月2日起至98年6月1日，押租金1,300萬元；又於95年5
      月15日與丙○○簽訂第二份租約，約定租賃物為系爭房屋
      ，租期自92年6月2日起至95年6月1日，每月租金20萬元，
      押租金100萬元。第一份租約之承租人為興國公司，由丙
      ○○代表興國公司與戊○○簽約，第二份租約及系爭特約
      條款之承租人為丙○○（見原審卷第7至16、76至81頁，
      土地及建物登記謄本、第一、二份租約、土地使用分區及
      公共設施用地證明書、系爭特約條款；本院卷第226頁，
      98年3月6日準備程序筆錄）。
    (三)戊○○於95年7月7日發函「興國公司法定代理人丙○○」
      ，略以：系爭房屋及鐵皮屋之租期已於95年6月1日屆滿，
      其不願繼續出租，請依民法第455條規定及租約第6條約定
      ，於文到4日內出面處理上開租賃物返還事宜等語，興國
      公司、丙○○均於95年7月20日收受該函（見原審卷第17
      至21頁，存證信函及掛號郵件收件回執）。
    (四)丙○○於95年9月21日、95年11月29日各匯款40萬元，合
      計80萬元至戊○○之中國信託商業銀行城中分行帳戶（見
      原審卷第22、23頁，存摺封面及支出收入明細）。
    (五)戊○○委託徐南城律師於95年12月22日發函「興國公司法
      定代理人丙○○」，略以：戊○○與興國公司法定代理人
      丙○○間就系爭房屋及鐵皮屋之租賃關係已於95年6月1日
      屆滿而消滅，興國公司法定代理人丙○○應即遷讓返還房
      屋，其已於95年7月7日發函表示租期屆滿，請求返還租賃
      物，其無法收受丙○○前揭匯款租金80萬元，並予退還（
      檢附發票人戊○○、發票日95年12月22日、指定受款人為
      興國公司法定代理人丙○○、付款人板信商業銀行永和分
      行、面額80萬元之支票代之，下稱系爭支票）等語，該函
      已於92年12月25日送達興國公司，並為其法定代理人甲○
      ○所知悉（見原審卷第24至28頁，存證信函、支票、掛號
      郵件收件回執；本院卷第226頁）。
    (六)戊○○復委請徐南城律師於96年3月22日發函「興國公司
      法定代理人甲○○」，略以：雙方租期已於95年6月1日到
      期，此後已無租賃關係，但興國公司仍繼續使用房屋，依
      租約第6條約定，其得請求租金五倍之違約金，請於5日內
      前來結算違約金與該公司所匯款之差額，其亦同意更改系
      爭支票關於受款人興國公司之法定代理人名字（將丙○○
      改為甲○○）等語，興國公司已於96年3月23日收受該函
      （見原審卷第53至55頁，律師函、掛號郵件收件回執）。
    (七)興國公司於承租系爭房屋後，自行建造與系爭房屋相通之
      系爭A、A+B建物（見原審卷第176頁，97年2月14日筆錄）
      。
    (八)興國公司依不當得利規定請求戊○○返還其於租期屆滿後
      所匯租金80萬元，及戊○○已於95年5月15日將系爭房屋
      另租予丙○○，不再續租予興國公司，爰依第一份租約第
      5條約定，請求戊○○返還押租金100萬元，合計180萬元
      ，案經臺灣板橋地方法院板橋簡易庭於97年12月10日以97
      年度板簡字第2316號判決興國公司全部勝訴（下稱另案返
      還押租金事件），戊○○對之提起上訴，案未確定（見本
      院卷第149至167、193頁正面，民事判決、98年1月9日準
      備程序筆錄）。
六、戊○○主張其與丙○○所訂第二份租約已取代其與興國公司
    所訂第一份租約等語，為丙○○、興國公司所否認。經查：
    (一)丙○○於92年5月2日代表興國公司與戊○○簽訂第一份租
      約時，興國公司既自認第一份租約之承租人為興國公司，
      丙○○當時是公司之負責人，由其代表簽約等語，亦為戊
      ○○所是認（見本院卷第226頁反面），應認該租約有效
      。
    (二)丙○○另於95年5月15日與戊○○簽訂第二份租約，租期
      同第一份租約，均為92年6月2日至95年6月1日（見原審卷
      第8、78頁）。雖丙○○以戊○○未交付租賃物即系爭房
      屋，而謂第二租約乃戊○○與丙○○基於通謀虛偽意思表
      示所訂云云，惟既為戊○○所否認，且丙○○之訴訟代理
      人即其弟丁○○已於97年12月22日在本院自認：因為系爭
      特約條款看起來不像契約書，故再另簽訂95年5月15日契
      約書，特約條款是要附在95年5月15日第二份租約後一起
      去公證，第二份租約不是假的等語（見本院卷第144頁反
      面），證人即戊○○之司機兼助理庚○○亦於98年1月9日
      在本院證稱：第二份租約上戊○○之字跡應是戊○○寫的
      等語（見本院卷第194頁正面）；再參以系爭特約條款約
      定：「一原訂房屋租賃契約書第二條約定，租賃期限經甲
      、乙雙方洽訂為年×個月即自民國玖拾貳年陸月貳日起
      至民國玖拾伍年陸月壹日止，改為租賃期限甲乙雙方同意
      為陸年×個月即自民國玖拾貳年陸月貳日起至民國玖拾捌
      年陸月壹日止。二第5條約定乙方應於訂約時、交於甲方
      新台幣壹百萬×仟元正作為押租保証金、乙方如不繼續承
      租，甲方應於乙方遷空、交還房屋後無息退還押租保證金
      乙案，改為押租保證金新台幣壹仟百萬元正，其餘文字
      不予變更。……」等字（見原審卷第81頁），顯見系爭特
      約條款係以第二份租約存在為前提，倘第二份租約非實，
      則系爭特約條款亦屬虛。丙○○既堅稱系爭特約條款已成
      立（見原審卷第144頁反面），足證第二份租約是實。又
      丙○○代表興國公司與戊○○簽訂第一份租約後，系爭房
      屋即由丙○○等7人占有使用，依民法第761條第1項規定
      ，於戊○○與丙○○合意成立第二份租約時，無須交付系
      爭房屋，即生效力。是丙○○前揭所辯，要無可採。至證
      人丁○○於97年3月20日在原審證稱：95年5月15日租約（
      即第二份租約）是算前租約（即第一份租約）的續約云云
      ，但二份租約僅係租期、月租金及押租金相同，承租人卻
      不同，租賃物範圍亦有異，難認第二份租約屬於第一份租
      約之續約，此部分之證詞，不足採信。
    (三)戊○○先後與興國公司、丙○○簽訂第一、二份租約，已
      如前述，雖第一、二份租約之租期、每月租金及押租金數
      額等約定均相同，但前者之租賃物為系爭土地、房屋及鐵
      皮屋，後者之租賃物僅為系爭房屋，且承租人亦有不同，
      況95年5月15日興國公司之負責人為甲○○，已非丙○○
      ，而戊○○復無法證明其於95年5月15日與興國公司合意
      終止或解除第一份租約，或已向興國公司為終止或解除第
      一份租約之意思表示，始另與丙○○簽訂第二份租約，或
      第二份租約已取代第一份租約，或興國公司將其押租金債
      權讓與丙○○、有契約承擔等事實，興國公司、丙○○亦
      辯稱並無第一份租約被第二份租約取代之情形（見本院卷
      第234頁正面），則應認第一、二份租約均有效，興國公
      司、丙○○均為系爭房屋之承租人，租期均於95年6月1日
      屆滿。戊○○所稱第一份租約已經解除或已被第二份租約
      取代云云，殊乏所據。
七、戊○○主張第二份租約之租期已於95年6月1日屆滿，其亦表
    明不願續租，依第二份租約第6條約定及民法第767條規定，
    丙○○應騰空遷讓返還系爭房屋及拆除系爭增建物，興國公
    司、立大等5公司亦無占有之權源，應併騰空遷讓返還系爭
    房屋及拆除系爭增建物，丙○○並應給付違約金等語，為丙
    ○○等7人所否認。經查：
    (一)第二份租約第6條均約定：「乙方（指丙○○）於租期屆
      滿時，除經甲方（戊○○）同意繼續出租外，應即日將租
      賃房屋誠心按照原狀遷空交還甲方，不得藉詞推諉或主張
      任何權利，如不即時遷讓交還房屋時，甲方每月得向乙方
      請求按照租金五倍之違約金至遷讓完了之日止，乙方及連
      帶保證人丙方（未列），決無異議。」（見原審卷第79頁
      ）。可知丙○○於95年6月2日即應按系爭房屋原狀遷空返
      還戊○○（戊○○嗣主張系爭鐵皮屋已遭拆除，改堆貨物
      ，且第二份租約之租賃物僅為系爭房屋，戊○○乃減縮聲
      明，不再請求遷讓返還系爭鐵皮屋，見原審卷第124、125
      、127頁下方、128頁，96年10月16日陳報狀及照片；第
      138、139頁，96年10月30日準備書(三)狀）。
    (二)丙○○等7人自認興國公司承租系爭房屋後（丙○○於95
      年5月15日始簽訂第二份租約），即建造系爭A、A+B建物
      等語（見原審卷第176頁正面），且有照片可稽（見原審
      卷第126頁、127頁上方、176頁反面），並抗辯興國公司
      係經過戊○○同意而建造等語（見原審卷第176頁正面）
      ，業據提出為戊○○所不爭執之徐秋花（戊○○配偶）於
      94年4月4日向台北市工務局建築管理處申請建案收件憑據
      、戊○○出具之土地使用權同意書、同意書、印鑑證明、
      戶籍謄本、委託書、徐秋花申請書、說明書、建造執照申
      請書、照片索引、照片影本等件為證（見原審卷第144至
      156頁），參以戊○○所述：「當初是因為建管處認定為
      違建拆除，被告（應指興國公司，因丙○○於95年5月15
      日始與戊○○簽訂第二份租約）要求原告配合聲請建照，
      但建管處不同意。」等語（見原審卷第176頁），且有臺
      北市政府工務局93年2月9日函、違建認定範圍圖等件可佐
      （見原審卷第181、182頁），顯見興國公司縱於建造系爭
      A、A+B建物時，原未經戊○○同意，惟戊○○嗣既同意配
      合辦理申辦上開建物之建造執照，應認戊○○已追認同意
      興國公司之增建行為。
    (三)按動產因附合而為不動產之重要成分者，不動產所有人，
      取得動產所有權，民法第811條定有明文。又動產附合於
      不動產，而歸不動產所有人取得動產所有權者，須以動產
      因附合而成為不動產之重要成分為要件。所謂成為不動產
      之重要成分，係指兩物結合後，非經毀損不能分離或分離
      需費過鉅或變更其物之性質，不能分離者而言，且此種結
      合，並以非暫時性為必要，其結合具有固定性、繼續性，
      而未成為另一獨立之定著物而言（最高法院84年度台上字
      第2625號、85年度台上字第2577號、86年度台上字第723
      號、87年度台上字第722號裁判要旨參照）。查丙○○等7
      人抗辯系爭A、A+B建物係作為倉庫、辦公室之用途，與系
      爭房屋是相通，兩者為一體，除可由前方大樓出入，亦可
      由後方樓梯出入，同戊○○所提照片顯示等語，並為戊○
      ○所不爭執（見原審卷第176頁反面），應堪信實。可見
      系爭A、A+B建物與系爭房相連在一起，非經毀損不能與系
      爭房屋分離或分離需費過鉅，依上開說明，系爭A、A+B建
      物已因附合而成為系爭房屋之重要成分，由戊○○取得系
      爭A、A+B建物之所有權。尚難徒以系爭A、A+B建物有後方
      樓梯可出入，即遽謂為獨立之物。
    (四)由上可知，戊○○同意興國公司在系爭房屋之外建造系爭
      A、A+B建物，而與系爭房屋成為一體相通，且系爭A、A+B
      建物又因附合而由戊○○取得所有權，丙○○等7人對系
      爭A、A+B建物即無事實上處分權，自無從拆除之。縱依系
      爭租約第6條約定，丙○○負有於95年6月2日起將系爭房
      屋按照原狀遷空交還戊○○之義務，惟丙○○對系爭A、
      A+B建物既無事實上之處分權，僅能騰空遷讓返還系爭房
      屋及與之因附合而成為一體之系爭A、A+B建物，並無從履
      行「拆除系爭A、A+B建物以回復系爭房屋原無附合物之原
      狀」此項債務。是戊○○依第二份租約第6條約定，僅能
      請求丙○○返還系爭房屋及系爭A、A+B建物，而不得請求
      丙○○拆除系爭A、A+B建物。
    (五)丙○○辯稱第二份租約所定租期雖於95年6月1日屆滿，惟
      其亦於95年5月15日簽訂第二份租約時，同時與戊○○另
      簽訂系爭特約條款，依系爭特約條款約定，租期至98年6
      月1日屆滿，其於98年6月2日始負有遷讓交還系爭房屋之
      義務等語，則為戊○○所否認。經查：
    1.系爭特約條款雖未經公證，但經兩造簽名，且原由戊○○
      口述，由其僱用之司機兼助理庚○○謄寫，業據庚○○於
      98年1月9日在本院證稱：「我受僱於戊○○，從94年7月
      到現在。（問：提示本院卷第182頁即原審卷第81頁，特
      約條款是否你所寫的？）是被上訴人唸，我寫的，因為被
      上訴人會一直改他的意思，所以特約條款上的日期，未必
      是當時他唸的日期，我不太記得。（問：特約條款的內容
      還有再更改過嗎？）有，內容有修改付款條件，期間我不
      太記得有沒有改，或付款的方式，我不太記得，因為我寫
      完特約條款後，被上訴人又與丙○○或丁○○繼續協商條
      件，有時候我在場，有時候不在場，我是司機兼助理，最
      主要的工作是載被上訴人出去。（問：當時你寫完特約條
      款之後，是否交給丁○○去打字？）應該是這樣沒錯。（
      問：有無約定丙○○與被上訴人要拿特約條款去台北地院
      公證處辦理公證？）有，時間我不太記得，但我有陪同去
      新店的公證處，但公證處的人說特約條款不合乎要公證的
      條件，所以無法受理，我沒有聽到丙○○與被上訴人沒說
      特約條款沒有用，丙○○與被上訴人說要將所有文件帶回
      研究，看有無辦法再公證，或向銀行借款，所以被上訴人
      沒有上開文件的原本，後來沒有再定契約。」等語（見本
      院卷第193、194頁正面），為兩造所不爭執，堪認戊○○
      、丙○○確有依戊○○所擬內容協商訂立系爭特約條款。
    2.依臺灣臺北地方法院公證處97年11月20日97北院公證處流
      水號095北字第0009196號函示：「……二經查本處電腦檔
      案95年5月16日並無丙○○等之案件，只有95年5月15日掛
      號、分案之紀錄。三本件只有流水號095北字第0009196號
      ，所代表的意義僅為此件在公證處掛過號（95年5月15日
      電腦掛號，分案和股第9號），按照公證處之辦理流程，
      當事人應填寫公證或認證請求書至公證處分案處電腦掛號
      ，由分案人員分案，由公證人辦理，本件經調閱本處檔存
      卷宗及電腦檔案，本件只有流水號及公證請求書，本處對
      於此種案件向以『撤回』處理……。」等語，並檢附公證
      請求書為憑（見本院卷第99至101頁），並為兩造所不爭
      執。堪認戊○○與丙○○就系爭特約條款內容之意思表示
      已合致，否則不會持以前往辦理公證，系爭特約條款自不
      因未經公證而影響其效力。至證人丁○○於97年3月20日
      在原審結稱：「（問：兩造在訂立特約條款後有無至法院
      公證？）有去公證沒有成功，當天我沒有陪同去公證，後
      來丙○○回來跟我說因為法院認為田地不能租給公司、且
      特約條款的內容對被告不公平，且還收租金，所以法院不
      同意公證。」等語，既係聽自丙○○之片面陳述，即屬傳
      聞證據，且與前揭公證處回函不符，自難採信，附此說明
      。是戊○○主張兩造已合意解除系爭特約條款契約云云，
      既為丙○○所否認，戊○○復未舉證以實其說，此部分所
      稱，不足以採。
    3.依系爭特約條款第2條約定：「（第二份租約）第5條約定
      乙方（即丙○○）應於訂約時、交於甲方（即戊○○）新
      台幣壹百萬×仟元正作為押租保証金、乙方如不繼續承租
      ，甲方應於乙方遷空、交還房屋後無息退還押租保證金乙
      案，改為押租保證金新台幣壹仟百萬元正，其餘文字不
      予變更。」，第3條約定：「雙方同意於民國玖拾伍年伍
      月拾伍日向銀行借款新台幣壹仟萬元、由乙方（即丙○○
      ）負責為借款人，甲方（即戊○○）為擔保提供人（其抵
      押品為系爭土地、房屋），其利息由乙方負責繳納，否則
      視為乙方違約。」，第4條約定：「退租之日乙方應會同
      甲方向銀行辦理抵押借款塗銷手續，由甲方負責向該行還
      清新台幣壹仟萬元正外，甲方應另備現款新台幣三百萬元
      正，共計新台幣壹仟三百萬元正無息退還乙方。」（見原
      審卷第81頁），可知丙○○應於第二份租約簽訂時，交付
      押租金1,300萬元，其中1,000萬元則由戊○○提供系爭房
      屋、土地為擔保品，由丙○○向銀行辦理貸款借得1,000
      萬元以交付，丙○○則負責繳納上開貸款利息；戊○○於
      丙○○退租時，應無息退還押租金1,300萬元，其方式為
      ：其中1,000萬元應由丙○○會同戊○○向銀行辦理抵押
      借款塗銷手續，由戊○○還清1,000萬元，戊○○再另備
      300萬元交付。惟查：
      (1)證人己○○已於97年11月28日在本院結稱：「（問：證
        人曾經在哪家銀行服務？）土地銀行長春分行擔任經理
        ，去年二月十三日改派到汐止分行當經理，丙○○是長
        春分行客戶立大航空貨運承攬股份有限公司的負責人。
        （問：丙○○有與證人談過抵押貸款的事，抵押物為何
        ？）以他公司地址坐落的土地，跟我問抵押貸款的事，
        但土地不是他的，除非土地所有權人同意提供土地為他
        公司擔保，我們銀行也要瞭解抵押的原因及資金用途。
        戊○○及丙○○都有到我辦公室跟我談抵押貸款的事，
        貸款是要做租賃物的押金，我跟他講說要看租賃契約，
        而且契約要經過法院公證，才能證明契約有這樣用途，
        才有貸款的必要，後來就沒有下文，丙○○打電話跟我
        說公證沒有成功，但沒有講原因，我也沒有必要問這些
        ，我只要求授信程序所要求的工作，他們私人租賃關係
        我不管，日期我不記得，是我任職長春分行經理的事。
        」等語（見本院卷第112頁），並為兩造所不爭執，堪
        予採信。應認戊○○與丙○○為履行系爭特約條款第2
        、3條之約定，而向土地銀行長春分行詢問貸款事宜，
        但丙○○終未能依上開約定以戊○○所提供之系爭土地
        、房屋為擔保品，向銀行貸得1,000萬元。可見丙○○
        並未履行依上開約定以向銀行貸款交付上開押租金中
        1,000萬元之情事。
      (2)丙○○雖抗辯其依戊○○之指示，為避稅以現金交付押
        租金1,200萬元，俾供戊○○洗錢到僑居地美國之用，
        有提領1,200萬元之證明及證人丁○○之證詞足佐云云
        ，非惟為戊○○所否認，且查：
        依系爭特約條款第2、3條之約定，丙○○應於95年5
          月15日向銀行辦理貸款1,000萬元以交付戊○○作為
          押租金1,300萬元中之一部，倘丙○○有足夠資金作
          為押租金交付戊○○者，自無須由戊○○提供系爭土
          地、房屋以供丙○○借款之擔保；倘戊○○如需用資
          金，逕可自行以系爭土地、房屋向銀行設定抵押貸款
          ，無須迂迴由丙○○為借款人，自己還負有借款如無
          法按期清償將致擔保物被拍賣之風險；且由上開約定
          可知，上開借款之利息既係由丙○○負責繳納，而非
          戊○○。益證丙○○於締約時，無法交付押租金1,30
          0萬元，尚賴戊○○提供系爭土地、房屋作為其向銀
          行借款之擔保品，再以借得之款項充作部分押租金。
        丙○○所提1,200萬元取款證明，乃訴外人宜安養生
          文化村股份有限公司（下稱宜安公司）之土地銀行活
          期存款存摺明細內載於95年7月17日提領1,200萬元（
          見原審卷第158頁），但丙○○與宜安公司非屬不同
          之人，尚難以該筆之提領作為丙○○已交付1,200萬
          元予戊○○之證明。況戊○○早於95年7月7日發函「
          興國公司法定代理人丙○○」表明其間之租約已於95
          年6月1日屆滿，不願繼續出租，限期返還租賃物等語
          （見原審卷第17至21頁，存證信函及掛號郵件收件回
          執），衡情戊○○不會收受所謂押租金1,200萬元，
          且系爭房屋倘已改由丙○○依系爭特約條款繼續承租
          ，租期至98年6月1日者，丙○○或興國公司應會回函
          予以爭執，惟丙○○或興國公司均未置理，足徵丙○
          ○根本未履行系爭特約條款之約定。
        證人丁○○雖於97年3月20日在原審結稱：丙○○於
          95年7月17日依系爭特約條款約定，在系爭房屋會客
          室給付戊○○現金1,200萬元，當時其亦在場，其有
          聽到丙○○要求戊○○簽立收據，但戊○○說已在系
          爭特約條款及租約上簽名了，這樣就算數了，故未再
          另外簽立收據，另外100萬元是本來之押金，因戊○
          ○說他子女在外國需用錢，且福華飯店向他催討借款
          ，故依戊○○之意思，系爭特約條款約定要將押金提
          高為1,300萬元，且以現金支付其中1,200萬元，丙○
          ○有依特約條款之內容辦理貸款，戊○○於95年7月
          17日用其等借給他的灰色旅行袋把錢帶走云云（見原
          審卷第198頁反面至200頁正面）。但查系爭特約條款
          並未約定丙○○須以現金交付1,200萬元，且丙○○
          根本未依約向銀行辦理貸款，已如上述，況且戊○○
          僱有司機庚○○，其於95年7月17日丙○○所稱交款
          日期前往系爭房屋與丙○○會面，應由庚○○駕車載
          其前往，而95年7月17日為週一，並非週日，有萬年
          曆可查，依宜安公司可於該日自郵局提領1,200萬元
          等情觀之，該日即非假日，庚○○應會上班，庚○○
          亦於98年1 月9日在本院證稱：「（問：丙○○有無
          在95年7月17日在濱江街99號會客室拿1200萬元現金
          給被上訴人？）我沒有看過。……如果是禮拜天的話
          ，我就不在場，因為我是基督徒……（問：丙○○有
          無與被上訴人約定，假如將押租金提高為1,300萬元
          ，他每月不需要再付20萬元的租金，假若沒有辦法給
          押租金1,300萬元，他才要每月給20萬元租金？）我
          在場的時候沒有印象有這樣說，我確定沒有。」等語
          （見本院卷第194頁），並為兩造所不爭執，堪予採
          信。是戊○○之司機兼助理庚○○既未見過丙○○在
          系爭房屋會客室交付1,200萬元予戊○○，亦未見戊
          ○○提著所謂裝有現金1,200萬元之旅行袋搭車回家
          ，則丁○○此部分之證詞，顯與事實不符，自難採信
          。
        再者，丙○○於95年9月21日、95年11月29日各匯款
          40萬元，合計80萬元至戊○○之中國信託商業銀行城
          中分行帳戶，嗣遭戊○○委託徐南城律師於95年12月
          22日發函「興國公司法定代理人丙○○」表明其間之
          租賃關係已於95年6月1日屆滿而消滅，其亦於95年7
          月7日發函請求返還租賃物，無法收受前揭匯款租金
          80萬元，並予退還等語，有存摺封面及支出收入明細
          、存證信函、支票、掛號郵件收件回執等件可稽（見
          原審卷第22至28頁），倘系爭特約條款仍有效，丙○
          ○大可回函表明上開匯款係其個人依系爭特約條款所
          給付之租金，與興國公司無關，戊○○不應退還等語
          ，乃丙○○竟未為之，益證丙○○無可主張系爭特約
          條款之權利。
        綜上，丙○○既無法舉證證明其於95年5月15日簽訂
          第二份租約時，已交付押租金1,300萬元，或先交付
          押租金1,300萬元之一部分200萬元（已扣除原租約已
          付押租金100萬元），其餘1,000萬元經由貸款方式以
          交付之事實，其所辯已交付押租金1,200萬元予戊○
          ○云云，要無可採。
      (3)丙○○扣迄未證明其已依上開約定，交付押租金1,300
        萬元（包含興國公司前已付之押租金100萬元）予戊○
        ○，則戊○○以丙○○違約為由，於96年8月13日具狀
        為解除系爭特約條款之意思表示，丙○○之訴訟代理人
        已於96年8月16日收受該狀（見原審卷第106頁），合於
        民法第255條之規定，應認系爭特約條款已經戊○○解
        除而失其效力。
    (六)次按所有人對於無權占有或侵奪其所有物者，得請求返還
      之。對於妨害其所有權者，得請求除去之。有妨害其所有
      權之虞者，得請求防止之。民法第767條定有明文。承前
      所述，興國公司、丙○○分別基於第一、二份租約而占有
      使用系爭房屋，系爭A、A+B建物亦因附合而成為系爭房屋
      之重要部分，立大等5公司則係經由興國公司之同意而無
      償使用系爭房屋及系爭A、A+B建物，嗣第一、二份租約既
      因租期於95年6月1日屆滿，戊○○亦表明不願續租而消滅
      （民法第450條第1項規定），系爭特約條款亦因丙○○違
      約而遭戊○○解除（民法第255條），是興國公司、丙○
      ○即無從本於第一、二份租約關係，丙○○亦無從依系爭
      特約條款之約定再繼續占有使用系爭房屋及系爭A、A+B
      建物，立大等5公司更無從本於其等與興國公司之使用借
      貸關係而續繼占有使用系爭房屋及系爭A、A+B建物。此外
      ，丙○○等7人復無法舉證證明其等有何占有使用系爭房
      屋及系爭A、A+B建物之合法權源，自屬無權占有。是戊○
      ○依上開規定，請求丙○○等7人騰空遷讓返還系爭房屋
      及系爭A、A+B建物，洵屬有據。又丙○○等7人對於系爭A
      、A+B建物並無事實上處分權，已如上述，則戊○○依民
      法第767條規定請求丙○○等7人拆除系爭A、A+B建物，仍
      屬無據。
    (七)至戊○○所稱系爭C建物占有部分原為車庫，有放置貨櫃
      屋，遭丙○○等7人拆除搭建棚架乙節（見原審卷第143頁
      ），非惟為丙○○等7人所否認，並辯以系爭C建物即為原
      來承租時之樣式，其等無拆除，戊○○於出租時，即放棄
      貨櫃車之權利等語（見原審卷第143頁反面），且依戊○
      ○所提貨櫃車照片彩印觀之（見原審卷第183頁），該貨
      櫃屋底部距地面有相當高度，根本無從將車直接開上去停
      放，戊○○復無法舉證證明系爭C建物為丙○○等7人所興
      建，其上開主張自難採信。準此，系爭C建物既非丙○○
      等7人所建造，其等對之並無事實上處分權，自無權拆除
      之。而戊○○又否認系爭C建物為其所有，且系爭C建物亦
      非租賃物，更與系爭房屋別立，戊○○不論是依租約或民
      法第767條規定，均無從請求丙○○等7人將系爭C建物予
      以拆除。
    (八)戊○○復主張丙○○未依約於95年6月2日租期屆滿之翌日
      將系爭房屋遷空交還之，依第二份租約第6條約定，其每
      月得向丙○○請求按照租金5倍即100萬元之違約金至遷讓
      完了之日止，爰減少按每月40萬元計算，而請求丙○○給
      付自95年6月2日起至96年1月1日止之違約金180萬元，及
      自96年1月2日起至遷讓返還系爭房屋之日止，按月給付40
      萬元之違約金，核與上開約定，並無不合，應予准許。丙
      ○○所辯第二份租約非實，系爭特約條款有效，其本於系
      爭特約條款有占有使用系爭房屋之權利，並無於95年6月2
      日遷空返還之義務云云，均無可採。又本院既准戊○○依
      第二份租約第6條約定為上開請求，自無須再就戊○○其
      餘請求即民法第179條、第184條予以審酌，附予敘明。
八、從而，戊○○依第二份租約第6條約定請求丙○○騰空遷讓
    返還系爭房屋及系爭A、A+B建物，及依民法第767條規定請
    求丙○○等7人騰空遷讓返還系爭房屋及系爭A、A+B建物，
    及依第二份租約第6條約定請求丙○○給付違約金180萬元，
    與自96年1月2日起至遷讓返還系爭房屋之日止，按月給付40
    萬元之違約金，均為由理由，應予准許。逾此範圍之請求，
    為無理由，不應准許，其假執行之聲請亦失所附麗，應併予
    駁回。上開應准許部分，原審為戊○○勝訴之判決，並為假
    執行之宣告，核無不合。丙○○等7人上訴意旨指摘原判決
    不當，求予廢棄改判，為無理由，應予駁回。上開不應准許
    部分（即戊○○請求丙○○等7人拆除系爭C建物部分），原
    審本應駁回戊○○之請求，乃竟逾越戊○○之聲明及請求範
    圍，判命丙○○等7人應騰空遷讓返還系爭C建物予戊○○，
    並為假執行之宣告，自有未洽。丙○○等7人上訴意旨指摘
    原判決此部分不當，求予廢棄改判，為有理由。自應由本院
    予以廢棄，改判如主文第二項所示。另戊○○附帶上訴意旨
    指摘原判決未判命丙○○、興國公司應拆除系爭A、A+B建物
    ，有所不當，求予廢棄改判，為無理由，應予駁回。又兩造
    其餘之攻擊或防禦方法及未經援用之證據，經本院斟酌後，
    認為均不足以影響本判決之結果，自無逐一詳予論駁之必要
    ，併此敘明。
九、據上論結，本件丙○○等7人之上訴，為一部有理由，一部
    無理由，戊○○之附帶上訴為無理由，爰判決如主文。
中    華    民    國    98    年    7    月    14     日
                    民事第十七庭
                        審判長法  官  藍文祥
                              法  官  陳麗芬
                              法  官  張競文
正本係照原本作成。
不得上訴。（詳說明）
中    華    民    國    98    年    7     月    15    日
                              書記官  章大富
說明：
兩造於97年11月28日均同意系爭房屋及增建物之價額按系爭房屋
96年度課稅現值946,600元計算，則系爭房屋及增建物每平方公
尺為2,098元【計算式：946,600〔431.91（主建物）＋11.72
（陽台）＋7.60（雨遮）〕≒2,098；元以下四捨五入，下同】
（見本院卷第110頁反面、111頁正面），而系爭A、A+B、C建物
之面積，依序為110.20平方公尺、121.60平方公尺、58.91平方
公尺。準此，其價額依序為231,200元、255,117元、123,593元
【計算式：2,098×110.20≒231,200；2,098×121.61≒255,117
；2,098×58.91≒123,593】。
另戊○○於本件請求丙○○等7人遷空返還系爭房屋、拆除系爭
增建物，併請求丙○○給付違約金180萬元等部分，關於前者戊
○○勝訴部分，其訴訟標的價額合計1,432,917元【計算式：946
,600 ＋231,200＋255,117＝1,432,917】；關於後者，依民事訴
訟法第77條之2第2項規定：「以一訴附帶請求其孳息、損害賠償
、違約金或費用者，不併算其價額。」，故不併算違約金之價額
（最高法院96年度第4次民事庭會議決議參照）。


司法院資訊處製作；財團法人民間司法改革基金會備份。
